臺灣臺東地方法院刑事判決　　　　　　　 94年度易字第178號
公　訴　人　臺灣臺東地方法院檢察署檢察官
被　　　告　丙○○
　　　　　　乙○○
上列被告因妨害自由案件，經檢察官提起公訴（九十四年度偵字
第七三九號），本院判決如下：
    主  文
丙○○以非法方法，剝奪人之行動自由，處拘役肆拾日，如易科
罰金，以佰元折算壹日，緩刑貳年。
乙○○無罪。
    事  實
一、丙○○因多次要求因婆媳不合而離家之妻子甲○○返家未能
    如願，遂於民國九十三年十一月十二日與其兄乙○○及友人
    ，一同前來臺東市尋找甲○○，同日晚上十時五十分許，丙○○在臺東縣臺東市○○路二三七號前發現甲○○之行蹤，
    隨即上前央求甲○○一同返回屏東。惟為甲○○所拒，二人
    並因而發生爭執，甲○○見狀立即發動機車欲行離去，丙○○竟基剝奪甲○○行動自由之故意，伸手欲搶下甲○○機車
    之鑰匙，甲○○見狀乃搶先將機車鑰匙取下持於手中，詎丙○○竟又繼續施強暴用力抓住甲○○之手，致甲○○吃痛忍
    受不住，迫於無奈而將機車鑰匙交予丙○○，甲○○又持其
    所有之行動電話欲與其母聯絡，丙○○竟又將甲○○之行動
    電話搶下關機。嗣因甲○○始終不願與丙○○返回屏東，丙○○遂自甲○○後方將甲○○強行抱上友人龔裕翔（另由檢
    察官偵辦中）所駕駛之Ｙ五─六六六六號自用小客車內，駛
    往屏東。嗣因甲○○之母洪玲敏報警協尋，丙○○等人所乘
    自用小客車為警在臺東縣警察局大武分局森永派出所前攔查
    ，甲○○方得脫離丙○○之控制，丙○○以此非法之方法，
    剝奪甲○○之行動自由至少一小時以上。
二、案經甲○○訴由臺東縣警察局臺東分局報請臺灣臺東地方法
    院檢察署檢察官偵查起訴。
    理  由
壹、被告丙○○部分：
一、上開犯罪事實，業據被告丙○○於警詢、偵查中及本院審理
    時均坦承不諱，核與證人即被害人甲○○於偵查中及本院審
    理時及證人洪玲敏、馮永銀、廖偉凱、紀丁維、龔裕翔於偵
    查中所證述之情節大致相符。此外，復有吳明宏骨外科診所
    診斷證明書一紙在卷可稽，被告自白核與事實相符，犯行已
    堪認定，應依法論科。
二、按刑法第三百零二條之妨害自由罪，係妨害他人自由之概括
    規定，故行為人具有一定目的，以非法方法剝奪人之行動自
    由者，除法律別有處罰較重之規定（例如略誘及擄人勒贖等
    罪），應適用各該規定處斷外，如以使人行無義務之事，或
    妨害人行使權利為目的，而其強暴脅迫復已達於剝奪人行動
    自由之程度，即祇成立本罪，不應再依同法第三百零四條論
    處，最高法院著有二十九年上字第二三五九號、二十九年上
    字第三七五七號判例可供參照。是核被告丙○○所為，係犯
    刑法第三百零二條第一項之剝奪他人行動自由罪。爰審酌被
    告丙○○與被害人甲○○原係夫妻關係，且二人婚後感情很
    好，被告丙○○亦甚疼惜被害人，惟被害人因婆媳問題而致
    無法共同生活始返回臺東娘家，本案後雙方已於九十三年十
    一月三十日離婚並達成和解，離婚後被害人仍定時前往屏東
    與被告丙○○一同攜子出遊，業據被害人於本院審理時具狀
    及到庭證述在卷，衡以被害人於案發後第一次警詢筆錄時，
    即已陳稱被告丙○○在本案前從未對其施暴等語，則被害人
    前開對其與被告相處之情形，應非全係嗣後已與被告丙○○
    離婚並達成和解而維護被告丙○○之詞。況被害人之母洪玲
    敏於偵查中亦表示並非不喜歡被告丙○○前來臺東找被害人
    等語，益徵被告丙○○與被害人夫妻間應無相處不佳或被告
    丙○○有何對被害人不當言行之情形。而被害人在為被告丙○○強抱上車後，即已心軟復因一方面思子情切，心中遂認
    若回屏東亦無妨，至多再自行返回臺東即可，亦據被害人於
    本院審理時證述在卷，顯見被害人在本案中雖行動自由遭受
    剝奪，然究與一般剝奪他人行動自由罪，往往因被害人與被
    告或有怨隙或因完全不相認識，使被害人因遭禁錮而對自己
    生命、身體將受何對待陷於未知之恐懼所可比擬。再者，被
    告丙○○僅國中畢業，智識程度不高，其動機僅係為要求妻
    子返家，雖未能對夫妻關係縱甚親密，然仍係不同之個體，
    本應相互尊重，不得有相互所屬之觀念有所體認。惟綜合前
    開被告丙○○犯罪之動機、目的、手段、生活狀況、智識程
    度與被害人平日之關係、犯罪所生之危害等一切情狀，量處
    如主文所示之刑，併諭知如易科罰金之折算標準。又被告未
    曾受有期徒刑以上刑之宣告，有卷附臺灣高等法院被告前案
    紀錄表可按，本院認其經此偵、審程序之教訓，當知所警惕
    ，而無再犯之虞，並認前開對其宣告之刑，以暫不執行為適
    當，爰併諭知緩刑二年，以啟自新。
貳、被告乙○○部分：
一、公訴意旨略以：乙○○係丙○○胞兄，緣丙○○因多次要求
    離家之妻子甲○○返家未能如願，遂於民國九十三年十一月
    十二日與其兄乙○○及友人，一同前來臺東市尋找甲○○，
    同日晚間二十二時五十分許，丙○○在臺東縣臺東市○○路
    二三七號前發現甲○○之行蹤，隨即上前央求甲○○一同返
    回屏東。惟為甲○○所拒，二人並因而發生爭執，甲○○見
    狀立即發動機車欲行離去，丙○○竟基剝奪甲○○行動自由
    之故意，伸手欲搶下甲○○機車之鑰匙，甲○○見狀乃搶先
    將機車鑰匙取下持於手中，詎丙○○竟又繼續施強暴用力抓
    住甲○○之手，致甲○○吃痛忍受不住，迫於無奈而將機車
    鑰匙交予丙○○。丙○○旋將鑰匙交由具犯意聯絡之乙○○
    保管。甲○○又持其所有之行動電話欲與其母聯絡，丙○○
    竟又將甲○○之行動電話搶下關機。嗣因甲○○始終不願與
    丙○○返回屏東，丙○○遂自甲○○後方將甲○○強行抱上
    友人龔裕翔（另由檢察官偵辦中）所駕駛之Ｙ五─六六六六
    號自用小客車內，駛往屏東。丙○○並同時命乙○○騎甲○○之前開機車駛往臺鐵臺東新站寄車處寄存。嗣因甲○○之
    母洪玲敏報警協尋，丙○○等人所乘自用小客車為警在臺東
    縣警察局大武分局森永派出所前攔查，甲○○方得脫離丙○○之控制，丙○○以此非法之方法，剝奪甲○○之行動自由
    至少一小時以上，因認被告乙○○涉犯刑法第三百零二條之
    剝奪他人行動自由罪嫌。
二、按犯罪事實應依證據認定之，無證據不得認定犯罪事實，刑
    事訴訟法第一百五十四條第二項定有明文。次按共同正犯，
    須二人以上，對於犯罪，有意思聯絡及行為分擔，亦即其主
    觀上有為達特定犯罪之目的，相互間利用他方之行為遂行之
    意思，客觀上有分擔犯罪構成要件之行為，始足當之（最高
    法院七十六年台上字第七六九五號判決參照）。
三、本案公訴人認被告乙○○涉犯刑法第三百零二條妨害自由罪
    ，無非以被告乙○○明知與被告丙○○自屏東出發時，即知
    悉被告丙○○前來臺東係為尋找被害人，嗣亦見被告丙○○
    奪取機車鑰匙並強抱被害人上車，仍持被害人之機車鑰匙，
    並將被害人之機車騎往臺鐵臺東新站寄車處寄存，顯與被告
    丙○○共同剝奪被害人之行動自由為其論據。惟查：
（一）被告丙○○與被害人原係夫妻關係，因婆媳問題，致被害
      人因而返回臺東娘家居住，被告丙○○在本案發生未曾有
      對被害人暴力相加之情形，已如前述。而被告乙○○為被
      告丙○○之胞兄，與被害人亦無任何怨隙糾紛，此次與被
      告丙○○一同前來臺東，縱目的在尋找被害人，然被告丙○○前已數次前來臺東尋找被害人，惟僅本次有將被害人
      強抱上車，且被告丙○○一開始雖口氣較大，惟仍係一再
      勸誘被害人，乃因最後爭執不下，始動手強抱被害人上車
      等情，業據被害人於本院審理時到庭證述在卷。顯見本案
      之發生，應係被告丙○○與被害人因發生爭執致一時氣憤
      始動手強抱被害人之偶發事件，應非早有預謀欲以此非法
      之方法強行帶走被害人。且證人即被害人迭於警詢、偵查
      中及本院審理均一再證稱被告乙○○並未參與將伊強抱上
      車之行為，則被告乙○○應無剝奪被害人行動自由之犯意
      ，應可認定。
（二）再者，證人即被害人於本院審理時，亦證稱：在被告丙○○下車勸誘被害人返回屏東乃至強抱伊上車期間，被告乙○○僅下車在旁觀看，並勸被告丙○○及被害人有話應好
      好講後接著就上車，是被告丙○○將伊抱上車後，方將鑰
      匙交被告乙○○等語。是以，被告乙○○應無參與強抱被
      害人之行為已堪認定，而被害人在被強抱上車後，本已對
      其機車失去實力支配關係，被害人行動自由被剝奪，係因
      被侷限在車上，是縱被告乙○○騎乘該機車尾隨龔裕祥所
      駕駛之自用小客車前往臺東新站，亦應非屬妨害被害人行
      動自由之行為。矧依本件情形，被告二人將被害人前揭機
      車騎往寄放之行為，顯然並非為剝奪被害人行動自由或有
      其他不法目的，否則被告丙○○目的既在妨害被害人行動
      自由，儘可將該機車棄置現場，實無須自添麻煩反而繞路
      駛往鐵路臺東新站，並將機車妥為寄放保存後，始一同返
      回屏東之理。
四、綜上所述，本案被告乙○○並無剝奪被害人行動自由之犯意
    及行為甚明，此外，復查無其他積極證據足資證明被告乙○○確有公訴人所指犯行。揆諸首揭法律規定及裁判意旨，自
    屬不能證明被告犯罪，而應為無罪之諭知。
據上論斷，應依刑事訴訟法第二百九十九條第一項前段、第三百
零一條第一項前段，刑法第三百零二條第一項、第四十一條第一
項前段、第七十四條第一款，罰金罰鍰提高標準條例第一條前段
、第二條，判決如主文。
本案經檢察官丁○○到庭執行職務
中    華    民    國    94    年    11    月    08    日
                  刑事第二庭審判長法  官  李勝琛
                                  法　官  連雅婷
                                  法  官  林恒祺
以上正本證明與原本無異。
如不服本判決，應於判決送達後10日內向本院提出上訴狀（須附
繕本）。
「切勿逕送上級法院」
                                  書記官  陳美鄉
中    華    民    國    94    年    11    月    15    日
附記：中華民國刑法第三百零二條第一項：
(剝奪他人行動自由罪)
私行拘禁或以其他非法方法，剝奪人之行動自由者，處五年以下
有期徒刑、拘役或三百元以下罰金。
